ACORDAO-COMPLETO-2351297

ACÓRDÃO 8383/2019 ATA 29/2019 - PRIMEIRA CÂMARA

VISTOS, relatados e discutidos estes autos que cuidam de pedido de reexame interposto por Hasta Maria Rempel contra o Acórdão 1536/2018-TCU-Primeira Câmara, que, dentre outras medidas, considerou ilegais seus atos de aposentadoria,
	ACORDAM os Ministros do Tribunal de Contas da União, reunidos em sessão da Primeira Câmara, com fundamento no artigo 48 da Lei 8.443/1992, c/c os artigos 285 e 286 do RI/TCU, diante das razões expostas pelo Relator, em:
	9.1. conhecer e negar provimento ao presente pedido de reexame;
	9.2. dar ciência deste acórdão à recorrente e ao Núcleo Estadual do Ministério da Saúde no estado do Rio Grande do Sul.

Pedido de reexame interposto contra decisão que considerou ilegais atos de aposentadoria.

Primeira Câmara

3. Recorrente: Hasta Maria Rempel (XXX.219.000-XX).

13.1. Ministros presentes: Walton Alencar Rodrigues (Presidente), Benjamin Zymler, Bruno Dantas (Relator) e Vital do Rêgo.
13.2. Ministros-Substitutos presentes: Augusto Sherman Cavalcanti e Weder de Oliveira.

BRUNO DANTAS

Ministro Walton Alencar Rodrigues.

Cuidam os autos de pedidos de reexame interpostos por Hasta Maria Rempel contra o Acórdão 1536/2018-TCU-Primeira Câmara.
2.	A deliberação recorrida apresentou o seguinte teor:
"9.1. considerar ilegais e recusar registro aos atos de concessão de aposentadoria de Hasta Maria Rempel (atos números 10802711-04-2005-000322-4 e 10802711-04-2013-000264-0) , com base nos arts. 71, inciso III, da Constituição Federal, 1º, inciso V, e 39, inciso II, da Lei 8.443/1992 e 260, § 1º, do Regimento Interno do Tribunal de Contas da União (TCU) ;
9.2. dispensar o ressarcimento das quantias indevidamente recebidas de boa-fé, consoante o disposto no Enunciado 106 da Súmula da jurisprudência do TCU;
9.3. esclarecer à interessada Hasta Maria Rempel que poderá optar por uma das seguintes alternativas:
9.3.1. retornar à atividade para completar o requisito temporal para sua aposentadoria, a qual, obrigatoriamente, deverá fundamentar-se nas regras vigentes no momento da nova concessão; ou
9.3.2. permanecer aposentada, na forma como a aposentadoria foi deferida, devendo, nesse caso, recolher, de forma indenizada, as contribuições relativas ao período de atividade rural necessário para completar os requisitos do fundamento legal utilizado:
9.4. determinar ao Núcleo Estadual do Ministério da Saúde no Estado do Rio Grande do Sul, com base no artigo 45, da Lei 8.443/1992, que:
9.4.1. faça cessar os pagamentos decorrentes dos atos impugnados, comunicando ao TCU, no prazo de quinze dias, as providências adotadas, nos termos do artigo 262, caput, do RITCU;
9.4.2. considerando a opção da interessada, se for o caso, emita novo ato livre da irregularidade apontada, submetendo-o ao TCU pelo Sistema de Apreciação e Registro de Atos de Admissão e Concessões (Sisac) , nos termos do artigo 262, §2º, do RITCU;
9.4.3. informe à interessada o teor desde Acórdão, alertando-a de que o efeito suspensivo proveniente de eventual interposição de recurso não a exime da devolução dos valores indevidamente recebidos após a notificação em caso de não provimento desse recurso, encaminhando ao TCU, no prazo de trinta dias, comprovante da data de ciência pela interessada, nos termos do art. 4º, § 3º, da Resolução - TCU 170/2004;
9.5. encaminhar cópia desta deliberação ao Núcleo Estadual do Ministério da Saúde no Estado do Rio Grande do Sul."
3.	Admitido o processamento dos recursos, porquanto preenchidos os requisitos previstos no art. 48 da Lei 8.443/1992, conferi efeito suspensivo aos itens 9.1, 9.4.1 e 9.4.2 do acórdão recorrido em relação à recorrente (peça 33) .
4.	Instruído o presente feito, faço reproduzir o exame técnico e o encaminhamento oferecidos pelo auditor-instrutor no âmbito da Secretaria de Recursos deste Tribunal (peça 36) :
"HISTÓRICO
Trata-se dos atos inicial e de alteração da aposentadoria voluntária com proventos integrais de Hasta Maria Rempel, no cargo de auxiliar de enfermagem, a partir de 2/5/1995. Constam no ato a averbação de 4 anos, 9 meses e 27 dias a título de tempo rural. O período averbado, relativo a 4/7/1957 a 28/4/1962, não foi indenizado (peça 3, p. 1/14) .
Após desenvolvimento do processo, conforme já informado, constatou-se que o tempo de atividade rural averbado não se fez acompanhar pela respectiva contribuição previdenciária, e concluiu-se pela ilegalidade do ato de aposentadoria e recusado seu registro.
1.1. Neste momento, a recorrente insurge-se contra a deliberação previamente descrita.
EXAME DE ADMISSIBILIDADE
Reitera-se o exame de admissibilidade contido nas peças 30-31, ratificado pelo Ministro-Relator (despacho de peça 33) . 
EXAME DE MÉRITO
Delimitação
1.2. Constitui objeto do presente recurso definir se:
a) a Apelação Civil 5024537-12.2013.4.04.7100 impõe a reforma do presente julgado e (ou) impede a adoção de qualquer ato que implique na desconsideração do tempo rural averbado e computado sem a contribuição;
 	b) houve decadência do direito de a Administração rever não o ato de aposentação em si, mas o ato administrativo que entendeu válido a averbação do tempo de serviço rural sem a necessidade de contribuição previdenciária;
c) há violação à segurança jurídica, à boa-fé, à dignidade da pessoa humana, à proteção da confiança, à razoável duração do processo, à eficiência da administração pública em razão do longo tempo decorrido (mais de vinte anos) entre o ato de aposentação e o julgamento do ato pelo TCU;
d) é possível a contagem recíproca de tempo de serviço rural, para fins de aposentadoria estatutária sem a comprovação do recolhimento das contribuições previdenciárias à época da realização da atividade rural.	
Da Apelação Civil 5024537-12.2013.4.04.7100. 
Defende-se no recurso que após decisão judicial em segunda instância ocorrida na Apelação Civil 5024537-12.2013.4.04.7100 (peça 29, p. 42-49) , o Sindicato dos Trabalhadores Federais da Saúde, Trabalho e Previdência no Estado do Rio Grande do Sul - Sindisprev/RS obteve perante o TRF-4ªRegião decisão que ampara a servidora, na condição de substituída pelo SINDISPREV/RS, e impede à Administração Pública de exigir a indenização das contribuições previdenciárias ou de se recusar a acatar o tempo de serviço rural sem o recolhimento das mencionadas contribuições previdenciárias.
Análise:
1.3. Ao perscrutar o teor do decidido na Apelação Civil 5024537-12.2013.4.04.7100 (peça 29, p. 42-49) , verifica-se a existência de decisão judicial, que garante à categoria substituída pelo Sindicato dos Trabalhadores Federais da Saúde, Trabalho e Previdência no Estado do Rio Grande do Sul - Sindisprev/RS a contagem do tempo de serviço rural sem o recolhimento das contribuições previdenciárias (peça 29, p. 46-47) , verbis:
Portanto, e tendo em vista o entendimento jurisprudencial acima exposto, segundo o qual o prazo decadencial de cinco anos, para os atos praticados antes da Lei n° 9.784/99, tem início a partir da vigência da Lei (01/02/1999) , constata-se que a Administração no ano de 2007 já havia decaído do direito de revisar o tempo de serviço dos substituídos para excluir ou exigir contribuição relativamente ao tempo de serviço rural.
Por outro lado, ainda que se argumente que, na hipótese, não se estaria revendo ou anulando o ato de averbação, e sim somente estar-se-ia cobrando indenização pretérita, o fato é que, por se tratar de verba indenizatória - de natureza civil, portanto, e não tributária, tem entendido a jurisprudência ser aplicável ao caso o prazo prescricional genérico de dez anos previsto no artigo 205 do Código Civil  (A prescrição ocorre em 10 (dez) anos, quando a lei não lei haja fixado prazo menor) .
 (...) 
Portanto, ainda que visto o caso por este ângulo, transcorridos mais de dez anos desde a expedição da certidão e a consequente averbação do tempo de serviço rural, em princípio não mais pode ser exigida a indenização das contribuições previdenciárias. 
Diante de tais fundamentos, merece provimento o apelo do Sindicato autor.
Entende-se que a decisão de mérito da Apelação Civil, se transitar em julgado, deverá prevalecer e vinculará o Núcleo Estadual do Ministério da Saúde no Estado do Rio Grande do Sul, contudo, não obriga o TCU a modificar o seu entendimento sobre a legalidade ou ilegalidade do ato de aposentação em razão da sua competência constitucional do julgamento do ato de aposentadoria.
Assim, é de se esclarecer ao Núcleo Estadual do Ministério da Saúde no Estado do Rio Grande do Sul que a eficácia integral dos itens 9.3 e 9.4 e seus subitens do Acórdão 1536/2018-TCU-Primeira Câmara está condicionada à eventual desconstituição do decidido no âmbito dos autos da Ação Ordinária 2009.71.00.035383-4, cuja Apelação Civil recebeu o número 5024537-12.2013.4.04.7100 (peça 29, p. 42-49) .
Ademais, nos termos da Questão de Ordem aprovada na sessão plenária de 8/6/2011 (Ata 22/2011) , deve-se encaminhar ao Departamento de Assuntos Extrajudiciais da Advocacia-Geral de União (AGU) e à Conjur/TCU as informações necessárias ao acompanhamento da Ação Ordinária 2009.71.00.035383-4, cuja Apelação Civil recebeu o número 5024537-12.2013.4.04.7100 (peça 29, p. 42-49) e atualmente em trâmite no Superior Tribunal de Justiça.
Da decadência do direito de se rever o ato de averbação do tempo rural sem a contribuição previdenciária.  
Defende-se no recurso a ocorrência da decadência administrativa prevista no art. 54, caput, da Lei 9.784/1.999. 
Argumenta que: 
a) aposentou-se em março de 1995 e ainda que se considerasse a contagem do prazo decadencial como o início da vigência da Lei 9.784/99 (1/2/1999) , a decadência teria operado no dia 1º/2/2004, e qualquer modificação daquele ato concessório é 'nulo de pleno direito', no sentido alegado cita o Acórdão 6464/2009-TCU-Primeira Câmara e julgados do TRF-4ª;     
b) ainda que se considere o ato de aposentação complexo, o ato administrativo de averbação do tempo de serviço rural sem o recolhimento das contribuições é autônomo em relação ao ato de aposentação e, aquele (ato de averbação do tempo) não é complexo, assim, por ser este ato de averbação muito anterior (aproximadamente quinze anos) ao de aposentação, se tornou perfeito e sua possibilidade de revisão fulminada pela incidência do prazo decadencial do art. 54, da Lei 9.784/99. Cita os julgados do TRF-4ª no sentido alegado.
Análise: 	
Em que pese o auditor informante desta instrução concordar com a tese defendida pelo recorrente, no sentido de que este Tribunal, no caso concreto, em obediência ao disposto no art. 54, da Lei 9.784/99, não poder rever o ato de averbação do tempo rural sem a contribuição previdenciária (ato simples e não complexo) , entende-se contraproducente e desprovido de racionalidade processual desenvolver argumentos e alegações a justificar a tese jurídica aventada, uma vez que a jurisprudência deste Tribunal há muito assentou-se em sentido inverso, não havendo sequer indícios de evolução hermenêutica. 
Embora se divirja do mérito, o exame será registrado em conformidade com a pacífica e firmada jurisprudência desta Corte. 
Há que se destacar que o que ora se analisa não é o ato administrativo de averbação do tempo rural sem a contribuição previdenciária, mas o ato administrativo que concedeu a aposentadoria, e que tal exame deve abarcar todos os elementos (atos anteriores) que compõe o ato de aposentação, a exemplo do tempo rural sem a contribuição previdenciária. Portanto nesta ótica, analisa-se os argumentos descritos na tese recursal.
Sobre a decadência do direito de a Administração rever os seus próprios atos e o exercício do controle externo por parte deste Tribunal, impende mencionar que o Supremo Tribunal Federal já se pronunciou acerca da não incidência da decadência administrativa em face da inaplicabilidade do art. 54 da Lei 9.784/1999 aos processos por meio dos quais o TCU exerce sua competência constitucional de controle externo prevista no inciso III do art. 71 da Constituição Federal, consoante entabulado no MS 24.859, verbis:
EMENTA: CONSTITUCIONAL. ADMINISTRATIVO. PENSÃO. T.C.U.: JULGAMENTO DA LEGALIDADE: CONTRADITÓRIO. PENSÃO: DEPENDÊNCIA ECONÔMICA.
I. - O Tribunal de Contas, no julgamento da legalidade de concessão de aposentadoria ou pensão, exercita o controle externo que lhe atribui a Constituição Federal, art. 71, III, no qual não está jungindo a um processo contraditório ou contestatório. Precedentes do STF. 
II. - Inaplicabilidade, no caso, da decadência do art. 54 da Lei 9.784/99. 
III. - Concessão da pensão julgada ilegal pelo TCU, por isso que, à data do óbito do instituidor, a impetrante não era sua dependente econômica. 
IV. - MS indeferido. (destacamos) 
Ainda, com essa mesma orientação, registra-se manifestação do Ministro Marco Aurélio, ao apreciar o MS 27.966:
Quanto ao prazo previsto no artigo 54 da Lei nº 9.784/99, relativamente à revisão de atos administrativos, os pronunciamentos desta Corte são reiterados no sentido de não ser aplicável a ato complexo como é o da aposentadoria, vale dizer, fica afastado quando se faz em jogo a atuação do Tribunal de Contas da União, iniludivelmente também administrativa, apreciando o cálculo dos proventos da aposentadoria para homologá-la ou não - precedentes: Mandados de Segurança nº 24.997-8/DF, 25.090-9/DF e 25.192-1/DF, relatados pelo Ministro Eros Grau, com acórdãos publicados no Diário da Justiça de 1º de abril de 2005 - os concernentes aos dois primeiros - e 6 de maio de 2005, respectivamente. (g.n.) . 
Calcado nesta premissa, este Tribunal editou a Súmula 278, que traz:
Os atos de aposentadoria, reforma e pensão têm natureza jurídica de atos complexos, razão pela qual os prazos decadenciais a que se referem o § 2º do art. 260 do Regimento Interno e o art. 54 da Lei nº 9.784/99 começam a fluir a partir do momento em que se aperfeiçoam com a decisão do TCU que os considera legais ou ilegais, respectivamente.
Nesse sentido, descabe invocar referido dispositivo legal quando a questão versar acerca da apreciação de atos sujeitos a registro e regulados, integral ou subsidiariamente, por lei específica, no caso a Lei 8.443/1992, v.g. os seguintes julgados do STF: MS 25.440, MS 25.256, MS 25.192, MS 24.997 e MS 25.090.
Assim, sendo o ato de aposentadoria e/ou pensão complexo, este somente passa a estar plenamente formado (perfeito) , válido (aferição da legalidade com reflexo de definitividade perante a Administração) e eficaz (plenamente oponível a terceiros, deixando de apresentar executoriedade provisória) quando recebe o registro pela Corte de Contas. Tal entendimento decorre do disposto no inciso III do art. 71 da Constituição Federal, que estabelece que compete ao Tribunal de Contas da União apreciar, para fins de registro, a legalidade dos atos de admissão, assim como a concessão de aposentadoria, reforma ou pensão.
Nessa perspectiva, impõe-se reconhecer que referidos atos possuem natureza precária, razão pela qual, até que haja o efetivo julgamento e o consequente registro pela Corte de Contas, não há que se falar em direito adquirido, ato jurídico perfeito ou em proteção da confiança, tendo em vista a ausência de aperfeiçoamento e definitividade do ato.
A propósito do tema, colaciona-se entendimento esposado pela Corte Constitucional ao decidir no âmbito do RE-195.861/ES:
APOSENTADORIA - ATO ADMINISTRATIVO DO CONSELHO DA MAGISTRATURA - NATUREZA - COISA JULGADA ADMINISTRATIVA  - INEXISTÊNCIA. O ato de aposentadoria exsurge complexo, somente se aperfeiçoando com o registro perante a Corte de Contas. Insubsistência da decisão judicial na qual assentada, como óbice ao exame da legalidade, a coisa julgada administrativa. (destacamos) 
No caso em apreço, não houve o respectivo registro em razão da constatação de ilegalidade no ato, repita-se, do ato de aposentadoria, que foi concedido com contagem de tempo rural sem a contribuição previdenciária, conforme será melhor detalhado na questão a seguir exposta. 
Logo, é pacífica a jurisprudência desta Corte de não ter ocorrido a decadência e ausente a impossibilidade de rever benefício ilegal concedido no ato de aposentação.
Da segurança jurídica, da boa-fé e do tempo decorrido entre o a inativação e o julgamento por esta Corte. 
Defende-se, em síntese, a impossibilidade de aplicação retroativa de deliberação desta Corte, com base nos seguintes argumentos: 
a) 'não se pode admitir que uma aposentadoria concedida há mais de 23 (vinte e três) anos (em março de 1995) seja considerada ilegal somente porque os documentos apresentados à época não cumprem as exigências definidas em decisão proferida vários anos depois; 
b) a exigência fugiria 'à razoabilidade e afronta o princípio constitucional da irretroatividade das leis, que pode ser aplicado ao caso em debate pela técnica da interpretação analógica';
c) no mesmo sentido afirmado nos argumentos precedentes, o art 2º, da Lei 9.784/1999, 'prevê a impossibilidade de aplicação retroativa de nova interpretação, como forma de garantir a segurança jurídica, preservar os direitos adquiridos e o ato jurídico perfeito', dessa forma, a avaliação dos atos que se pretende revisar, supondo ainda haver prazo para isso, deve ser realizada em conformidade com as regras vigentes à época da prática do ato e não de acordo com entendimento novo, proferido 08 (oito) anos depois, sob pena de violação ao art. 2° da Lei 9.784/1999 e aos princípios gerais de direito administrativo;
d) há que se preservar a estabilidade das relações jurídicas, prevalecendo o princípio da segurança jurídica ao da legalidade estrita para que se confira a adequada proteção da boa-fé e da confiança que os administrados têm na ação do Estado, no sentido alegado cita respeitável doutrina. 
Análise:
Em que pese, mais uma vez, o auditor informante desta instrução concordar com a tese defendida pelo recorrente, no sentido de que este Tribunal, no caso concreto, em obediência aos princípios citados no recurso, não poder julgar o ato ilegal, entende-se contraproducente e desprovido de racionalidade processual desenvolver argumentos e alegações a justificar a tese jurídica aventada, uma vez que a jurisprudência deste Tribunal há muito assentou-se em sentido inverso, não havendo sequer indícios de evolução hermenêutica. 
Neste sentido, o desenvolvimento do presente exame e o encaminhamento da proposta, embora se divirja do seu mérito, será realizado em conformidade com a pacífica e firmada jurisprudência desta Corte. 
Dessa forma, vale informar que, quanto ao argumento de ter havido violação ao princípio da segurança jurídica ou da proteção da confiança, cabe lembrar que a sedimentada jurisprudência da Suprema Corte é no sentido de classificar como ato complexo a concessão de aposentadoria, reforma ou pensão, consoante os seguintes julgados (RMS 3881/SP, MS 19875/DF, RE 195861/ES e MS 23665/DF) .
Assim, sendo o ato de aposentadoria e (ou) pensão complexo, este somente passa a estar plenamente formado (perfeito) , válido (aferição da legalidade com reflexo de definitividade perante a Administração) e eficaz (plenamente oponível a terceiros, deixando de apresentar executoriedade provisória) quando recebe o registro pela Corte de Contas. Tal entendimento decorre do disposto no inciso III do art. 71 da Constituição Federal, que estabelece que compete ao Tribunal de Contas da União apreciar, para fins de registro, a legalidade dos atos de admissão, assim como a concessão de aposentadoria, reforma ou pensão.
Nessa perspectiva, impõe-se reconhecer que referidos atos possuem natureza precária, razão pela qual, até que haja o efetivo julgamento e o consequente registro pela Corte de Contas, não há que se falar em direito adquirido, ato jurídico perfeito ou em proteção da confiança, tendo em vista a ausência de aperfeiçoamento e definitividade do ato.
A propósito do tema, colaciona-se entendimento esposado pela Corte Constitucional ao decidir no âmbito do RE-195.861/ES:
APOSENTADORIA - ATO ADMINISTRATIVO DO CONSELHO DA MAGISTRATURA - NATUREZA - COISA JULGADA ADMINISTRATIVA  - INEXISTÊNCIA. O ato de aposentadoria exsurge complexo, somente se aperfeiçoando com o registro perante a Corte de Contas. Insubsistência da decisão judicial na qual assentada, como óbice ao exame da legalidade, a coisa julgada administrativa. (destacamos) 
No caso em apreço, não houve o respectivo registro em razão da constatação de ilegalidade no ato, o que afasta, por si só, a presunção de legitimidade do ato administrativo que lhe concedeu o benefício, não havendo, assim, que se falar em violação da segurança jurídica ou de proteção da confiança. 
Sobre a questão, observa-se, ainda, que não se mostra factível o argumento de se convolar em legais atos eivados de vícios, dado o longo lapso temporal transcorrido entre sua edição e a consequente apreciação pelo TCU, porquanto estas situações geram tão-somente a necessidade de instauração do contraditório, consoante Acórdão 5962/2012-TCU-Segunda Câmara, verbis:	
4. Nos termos da jurisprudência do STF, o transcurso de longo lapso temporal entre a edição do ato e sua apreciação por parte do TCU não converte a concessão ilegal em legal, gerando apenas a necessidade de instauração do contraditório e da ampla defesa para a validade do processo, na hipótese de o ato haver ingressado no Tribunal há mais de cinco anos (MS-25.116, MS-25.403, MS-25.343, MS-27.296, entre outros) 
No caso concreto, verifica-se que foi ofertado o contraditório e, portanto, houve a manifestação do recorrente, antes do julgado, o que torna, segundo esta Corte de Contas, a manifestação isenta de irregularidade ainda que tenha transcorrido lapso temporal entre a manifestação e o julgamento.
Não se pode perder de vista que este Tribunal dispensou a devolução dos valores indevidamente recebidos, nos termos consignados no acórdão recorrido.
Das contribuições previdenciárias e do tempo de serviço rural. 
Defende-se, em síntese, que não cabe à recorrente a apresentação da comprovação do recolhimento das contribuições previdenciárias referentes ao labor rural, à interessada somente cabia requerer ao INSS a certidão que averbava o tempo rural.
A autarquia federal, nos termos da legislação e dos normativos vigentes à época, emitiu a certidão não sendo 'a servidora que deve explicações sobre a forma ou a regra adotada pelo INSS na expedição de sua certidão de tempo de contribuição, e sim o INSS; e, se não o INSS, o legislador da época, que editou regra que autorizava esse procedimento'.
Dessa forma, alega que:
a) 'a exigência de indenização para o cômputo de tempo de serviço prestado em regime de economia familiar, ainda que para fins de contagem recíproca, apenas passou a ocorrer com a edição da Medida Provisória n. 1.523, de 11-10-1996, de modo que todos aqueles que tiveram cômputo de tempo de serviço relativo à averbação do tempo rural antes disso possuem o direito adquirido de mantê-lo, bem como os que se aposentaram em data anterior a esta, ou que implementaram as condições para a aposentadoria, mesmo não a tendo requerido, possuem o direito adquirido de fazê-lo - art. 5°, inc. XXXVI, da Lei Maior - a qualquer tempo, sendo beneficiados pelas regras vigentes até 10-10-1996'. Nesse sentido, já teria decidido o TRF-4ªRegião (AMS 2003.70.00.084896-0, Turma Suplementar do TRF da 4ª Região) ;
b) 'anteriormente à edição da MP 1.523/1996, a ora requerida já tinha obtido do INSS a certidão de tempo serviço na qual reconhecido e averbado o tempo rural, sem que se lhe tenha exigido qualquer espécie de contribuição, não se afigurando razoável, diante dos termos da lei  - ponderação da contagem do tempo de serviço prestado sob regime de economia familiar na forma disposta na original redação dos arts. 55, §2°, e 96, IV e V, da Lei 8.213/1991 -, exigir-lhe agora, mais de 23 (vinte e três) anos depois de implementado o ato inativatório, que promova o recolhimento da contribuição como requisito indispensável à manutenção do benefício, nos moldes em que foi deferido.
Análise:
Inicialmente, é cabível destacar que, embora a Constituição Federal (art. 202, § 2º, no início, e art. 201, § 9º, após a EC 20/98) , a legislação previdenciária (art. 94, caput, da Lei 8.213/91) , bem como a jurisprudência do STF, do STJ e do TCU admitam a contagem de tempo de serviço rural para o serviço público (contagem recíproca) , é imprescindível que haja prova da efetiva contribuição previdenciária correspondente ao período de realização da atividade, seja ele anterior ou posterior à Lei 8.213/1991, mesmo que esta contribuição fosse dispensada, na época, ao trabalhador rural. 
Nesse sentido, reafirma-se o posicionamento estabelecido a partir do Acórdão 1893/2006-TCU-Plenário, que alterou a redação do item 9.4 do Acórdão 740/2006-TCU-Plenário, nos seguintes termos:
9.4. firmar o entendimento de que é possível a contagem recíproca de tempo de serviço rural, para fins de aposentadoria estatutária, mediante comprovação do recolhimento das contribuições previdenciárias, à época da realização da atividade rural ou, mesmo a posteriori de forma indenizada, nos termos do art. 96, inciso IV, da Lei 8.213/91 c/c com o art. 45, §§ 3º e 4º, da Lei 8.212/91.
Releva destacar, também, parecer do Ministério Público junto ao TCU no Acórdão 4860/2010-TCU-Segunda Câmara, acolhido pelo Ministro Relator, no qual se entendeu que: 
7. De acordo com o disposto nesse artigo, somente o tempo de serviço considerado pela legislação vigente para fins de aposentadoria passou a ser considerado como tempo de contribuição. O tempo rural sem contribuição não era considerado para fins de contagem recíproca, e consequentemente, para aposentadoria estatutária. Assim, o disposto no citado art. 4º da EC 20/1998 não fundamenta o tempo de serviço rural para fins de aposentadoria estatutária.
Cabe mencionar, ainda, que a jurisprudência do TCU está de acordo com o entendimento do Supremo Tribunal Federal (ADI 1.664/UF, MS. 26.919/DF, MS 26.641/DF) e do Superior Tribunal de Justiça (REsp 315.701 / RS, REsp 774.126/RS, REsp 647.922/PR) no que se refere à exigência do recolhimento das contribuições previdenciárias correspondentes ao tempo de atividade rural para fins de aposentadoria em cargo público.
No ponto, destaca-se recente manifestação do Ministro Gilmar Mendes, do STF, que considerou inviável a interposição do Mandado Segurança 28106, o qual  questionava acórdão do TCU que negara registro a aposentadoria de servidor em razão do cômputo de tempo de serviço rural sem as correspondentes contribuições previdenciárias, nesses termos:
Com efeito, o entendimento exarado pelo TCU está em consonância com a jurisprudência desta Corte, que se firmou no sentido de que a contagem recíproca do tempo de serviço rural, para fins de aposentadoria no serviço público, apenas é admitida se comprovado o recolhimento das contribuições previdenciárias referentes ao período.
 (...) 
Na mesma esteira, cito, entre inúmeros outros, os seguintes precedentes: MS 28.179-AgR, de minha relatoria, Segunda Turma, DJe 10.8.2012; AC 2651-AgR, Rel. Min. Cármen Lúcia, Primeira Turma, DJe 30.11.2011; RE 478.058-ED, Rel. Min. Ricardo Lewandowski, Segunda Turma, DJe 12.9.2011. 
Ademais, também não se verifica, no caso, afronta à coisa julgada, uma vez que a decisão que determinou ao INSS a expedição de certidão de tempo de serviço, incluindo o período de 15.6.1959 a 15.1.1977, como trabalho rural, não dispensou o recolhimento das contribuições previdenciárias (apenso 2) . 
Nesse sentido, confira-se o MS 30.558, Rel. Min. Cármen Lúcia, Primeira Turma, DJe 30.4.2012, ementado nos seguintes termos:
'MANDADO DE SEGURANÇA. ADMINISTRATIVO. ATO DO TRIBUNAL DE CONTAS DA UNIÃO. ILEGALIDADE DA APOSENTAÇÃO. INCORPORAÇÃO DE PARCELA DENOMINADA 'OPÇÃO'. NÃO PREENCHIMENTO DOS REQUISITOS DO ART. 193 DA LEI N. 8.112/1990 ATÉ 19.1.1995. IMPOSSIBILIDADE. CONTAGEM DE TEMPO DE SERVIÇO PRESTADO EM ATIVIDADE RURAL. NECESSIDADE DE COMPROVAÇÃO DO RECOLHIMENTO DAS RESPECTIVAS CONTRIBUIÇÕES PREVIDENCIÁRIAS. PRECEDENTES. AUSÊNCIA DE CONTRARIEDADE A COISA JULGADA. SEGURANÇA DENEGADA'. (MS 30.558, Rel. Min. CÁRMEN LÚCIA, Primeira Turma, DJe 30.4.2012) 
Nesses termos, não há direito líquido e certo a dar ensejo ao prosseguimento da presente demanda. 
Ante o exposto, casso a liminar anteriormente deferida (fls. 60-65) , julgo prejudicado o agravo regimental de fls. 83-98 e, nos termos da jurisprudência desta Corte, nego seguimento ao mandando de segurança (art. 21, parágrafo único, c/c 205 do RISTF) . (grifos acrescidos) .
Assim, com base nessa diretriz jurisprudencial há muito defendida pelo STF, este Tribunal editou a Súmula 268, que traz:
O tempo de atividade rural somente poderá ser averbado para fins de aposentadoria no serviço público se recolhidas as respectivas contribuições previdenciárias na época própria ou, posteriormente, de forma indenizada.
Logo, a tese prevalecente é no sentido de que é possível a contagem recíproca de tempo de serviço rural, para fins de aposentadoria estatutária, se comprovado o recolhimento das contribuições previdenciárias à época da realização da atividade rural ou mesmo a posteriori, mas inviável a contagem de tempo rural sem a comprovação dos devidos recolhimentos.
CONCLUSÃO
Das análises anteriores, conclui-se que:
a) embora a Apelação Civil 5024537-12.2013.4.04.7100 não determine a reforma do julgado nem vincule o TCU à mudança de entendimento no julgamento pela ilegalidade do ato, é de bom alvitre suspender a aplicação do item 9.4.1 do acórdão do recorrido e determinar ao órgão que acompanhe o desfecho da apelação e da medida cautelar prolatada pelo TRF-4ª nos autos da Ação Ordinária 2009.71.00.035383-4 (Apelação Civil sob o n. 5024537-12.2013.4.04.7100) e se desfavorável à recorrente, cumpra o disposto no acórdão, sujeitando-se a autoridade administrativa omissa à responsabilidade solidária, nos termos do art. 262, caput, do Regimento Interno do TCU. 
b) nos termos da jurisprudência desta Corte, não houve decadência do direito desta Corte em determinar a ilegalidade do cômputo do tempo de serviço rural sem a necessidade de contribuição previdenciária;
c) os atos de concessão de aposentadoria, reforma ou pensão possuem natureza precária, razão pela qual, até que haja o efetivo julgamento e o consequente registro pela Corte de Contas, não há que se falar em direito adquirido, ato jurídico perfeito ou em proteção da confiança, tendo em vista a ausência de aperfeiçoamento e definitividade do ato;
d) somente é possível a contagem recíproca de tempo de serviço rural, para fins de aposentadoria estatutária, se comprovado o recolhimento das contribuições previdenciárias à época da realização da atividade rural ou mesmo a posteriori, de forma indenizada.
1.4. Com base nessas conclusões, propõe-se negar provimento ao recurso, sem prejuízo que se determine ao Núcleo Estadual do Ministério da Saúde no Estado do Rio Grande do Sul a suspensão do item 9.4.1 até o desfecho Ação Ordinária 2009.71.00.035383-4 (Apelação Civil sob o n. 5024537-12.2013.4.04.7100) .  
PROPOSTA DE ENCAMINHAMENTO
Ante o exposto, com fundamento no art. 48 da Lei 8.443/92, submetem-se os autos à consideração superior, propondo-se:
conhecer do recurso e, no mérito, negar-lhe provimento;
suspender o cumprimento do item 9.3 do acórdão recorrido;
determinar ao Núcleo Estadual do Ministério da Saúde no Estado do Rio Grande do Sul que que acompanhe o desenvolvimento da Ação Ordinária 2009.71.00.035383-4 (Apelação Civil sob o n. 5024537-12.2013.4.04.7100) , e na hipótese de vir a ser desconstituída a decisão favorável à recorrente, dê cumprimento ao Acórdão 1536/2018-TCU-Primeira Câmara, ora impugnado, sob pena de responsabilidade solidária da autoridade administrativa omissa, nos termos do inciso IX do art. 71 da Constituição Federal, bem como emita novo ato de aposentadoria em favor da interessada, livre das irregularidades ora apontadas, submetendo-o à apreciação do TCU, para fins de registro;
nos termos da Questão de Ordem aprovada na sessão plenária de 8/6/2011 (Ata 22/2011) , encaminhar ao Departamento de Assuntos Extrajudiciais da Advocacia-Geral de União (AGU) e à Conjur/TCU as informações necessárias ao acompanhamento da Ação Ordinária 2009.71.00.035383-4 ( (Apelação Civil sob o n. 5024537-12.2013.4.04.7100) , atualmente em trâmite no Superior Tribunal de Justiça;
e)	dar ciência do acórdão que for prolatado à recorrente e aos demais interessados, ressaltando-se que o relatório e o voto que o acompanharem podem ser consultados no endereço www.tcu.gov.br/acordaos, no dia seguinte ao de sua oficialização."
5.	O dirigente da 2ª Diretoria da Serur manifestou-se de acordo com as sobredita proposta, sem prejuízo da seguinte consideração (peça 37) :
"Com efeito, registra-se que o encaminhamento ora proposto, no sentido de se manter a ilegalidade do ato, no entanto sem se determinar a cessação dos pagamentos, ante o trânsito em julgado da Ação Ordinária 2006.72.00.010155-0, cursada no TRF-4, encontra amparo em precedentes desta Casa, v. g. Acórdãos 1729/2014, 3779/2014, 5903/2016, todos da 1ª Câmara; 2160/2012 e 3213/2018, ambos da 2ª Câmara"
6.	O Ministério Público de Contas, representado pelo Procurador Rodrigo Medeiros de Lima, manifestou-se de acordo com o encaminhamento sugerido pela Serur (peça 38) .
	É o relatório.

Larissa Moreira da Rosa (OAB/RS 102.922) e outros, representando Hasta Maria Rempel.

Procurador Rodrigo Medeiros de Lima.

aposentadoria. CONTAGEM DE TEMPO DE SERVIÇO RURAL SEM A COMPROVAÇÃO DO RECOLHIMENTO DA CONTRIBUIÇÃO DEVIDA PARA O ÓRGÃO OFICIAL DA PREVIDÊNCIA SOCIAL. ilegalidade. pedido de reexame. elementos insuficientes para alterar o mérito da apreciação. negativa de provimento. ciência.

APOSENTADORIA (APOS)

Secretaria de Recursos (Serur).

Em julgamento, pedido de reexame interpostos por Hasta Maria Rempel contra o Acórdão 1536/2018-TCU-Primeira Câmara, que, dentre outras medidas, considerou ilegais seus atos de aposentadoria em razão da averbação de tempo de serviço rural sem o recolhimento das contribuições previdenciárias correspondentes.
2.	Preliminarmente, ratifico o despacho exarado no sentido de que o presente recurso merece ser conhecido, porquanto preenche os requisitos de admissibilidade previstos nos artigos 32, parágrafo único, 33 e 48, todos da Lei 8.443/1992.
3.	No mérito, a secretaria especializada, com o apoio do Parquet de Contas, propõe o conhecimento e a negativa de provimento ao pedido de reexame, por compreender que os elementos encaminhados não são suficientes para alterar o mérito da apreciação dos atos pela ilegalidade. No entanto, sugerem a suspensão do item 9.4.1 da deliberação recorrida, que determinou a suspensão dos pagamentos da recorrente, em razão de decisão judicial exarada nos autos do Procedimento Comum 5024537-12.2013.4.04.7100/RS, que impediria a adoção de tal medida pelo órgão de origem.
4.	Passo a examinar o mérito.
5.	No que se refere ao tempo rural averbado, é entendimento pacífico nesta Corte de Contas que seu cômputo para fins de aposentadoria estatutária só é possível mediante a comprovação do recolhimento das contribuições previdenciárias, à época da realização da atividade rural ou a posteriori, de forma indenizada (Acórdão 740/2006-TCU-Plenário e 1.893/2006-TCU-Plenário) . Referida intelecção constitui o enunciado 268 da súmula da jurisprudência predominante do TCU, nos seguintes termos:
"O tempo de atividade rural somente poderá ser averbado para fins de aposentadoria no serviço público se recolhidas as respectivas contribuições previdenciárias na época própria ou, posteriormente, de forma indenizada."
6.	Esse posicionamento, aliás, encontrase em consonância com a jurisprudência do Supremo Tribunal Federal, que, ao apreciar as disposições do art. 202, § 2º, da Constituição Federal, mantidas no art. 201, § 9º, pela Emenda Constitucional 20/1998, concluiu ser imprescindível o recolhimento das contribuições previdenciárias do tempo de serviço rural, para fins de contagem recíproca, conforme se observa do MS 28.179, cujo voto condutor trouxe as seguintes ponderações:
"Com efeito, o entendimento exarado pelo TCU está em consonância com a jurisprudência desta Corte, que se firmou no sentido de que a contagem recíproca do tempo de serviço rural, para fins de aposentadoria no serviço público, apenas é admitida se comprovado o recolhimento das contribuições previdenciárias referentes ao período. Nesse sentido:
'CONSTITUCIONAL. PREVIDENCIÁRIO. TRABALHADOR RURAL. CONTAGEM DO TEMPO DE SERVIÇO. PERÍODO ANTERIOR À EDIÇÃO DA LEI Nº 8.213/1991. APOSENTADORIA VOLUNTÁRIA. EXIGÊNCIA DE PRÉVIO RECOLHIMENTO DE CONTRIBUIÇÃO. MANDADO DE SEGURANÇA CONTRA ATO DO PRESIDENTE DO TCU. PRECEDENTES. SEGURANÇA DENEGADA.
I - É inadmissível a contagem recíproca do tempo de serviço rural para fins de aposentadoria no serviço público sem que haja o recolhimento das contribuições previdenciárias correspondentes.
II - Precedentes.
III - Segurança denegada'. (MS nº 26.461, Rel. Min. Ricardo Lewandowski, Tribunal Pleno, DJe 6/3/2009) 
'APOSENTADORIA. SERVIDOR PÚBLICO. TEMPO DE TRABALHO RURAL. CONTAGEM RECÍPROCA. CONTRIBUIÇÕES.
Conforme disposto no § 9º do artigo 201 da Constituição Federal, a contagem recíproca do tempo de serviço rural pressupõe ter havido o recolhimento das contribuições" (MS nº 26.919, Rel. Min. Marco Aurélio, Tribunal Pleno, DJe 23/5/2008) .
Na mesma esteira, cito, entre inúmeros outros, os seguintes precedentes: RE-ED nº 478.058, Rel. Min. Ricardo Lewandowski, Segunda Turma, DJe 12/9/2011; RE-AgR nº 600.582, Rel. Min. Carmen Lúcia, Primeira Turma, DJe 21/2/2011'."
7.	Conforme verificado, não houve comprovação do recolhimento das contribuições previdenciárias relativas ao tempo de atividade rural averbado pela interessada, razão pela qual a referida contagem foi corretamente impugnada para fins de aposentadoria e as concessões foram consideradas ilegais.
8.	Em suas razões recursais, a interessada reafirma que a contagem do tempo estaria amparada em decisão exarada no âmbito do Procedimento Comum 5024537-12.2013.4.04.7100/RS. Ocorre que essa questão já foi enfrentada por ocasião da apreciação inicial de seu ato, nos seguintes termos:
"Entretanto, sentença judicial obtida no âmbito do TRF da 4º Região (peça 3, 39-40) garantiu ao sindicato da categoria que, para as averbações de tempo rural superior a 10 anos, como no presente caso (emitida em 22/12/93 - peça 3, pg. 14) , o INSS se abstivesse de proceder à revisão da averbação de tempo rural. In verbis:
'Não se desconhece o entendimento do Supremo Tribunal Federal no sentido de que não se aplica o art. 54 da Lei n° 9.784/99 aos processos em que o TCU exerce competência constitucional de controle externo, na medida em que a concessão de aposentadoria é ato jurídico complexo que se aperfeiçoa com a manifestação de mais de um órgão e com o registro no TCU. Entretanto, a situação examinada nestes autos apresenta a peculiaridade de que não se trata de simples revisão do ato de concessão de aposentadoria, e sim de ato anterior, consistente na averbação de tempo de serviço rural para fins de aposentadoria.
O pagamento previsto no artigo 96, inciso IV, da Lei n° 8.213/1991 possui natureza indenizatória, devendo a cobrança da respectiva indenização observar a norma inserta no artigo 205 do Código Civil. No caso dos autos, ocorrida a prescrição, visto que o marco inicial da contagem do prazo prescricional de 10 (dez) anos a ser considerado é o ato administrativo de emissão da certidão de tempo de serviço'.
Observa-se que a decisão supra confirmou a decadência do ato administrativo de averbação de tempo rural pelo órgão de origem dos inativos. Entretanto, explicitou que tal decadência não atinge o ato de inativação, ou seja, a análise do TCU quando no julgamento de atos de concessão de aposentadoria. Assim, o INSS não pode desaverbar o tempo rural dos ex-servidores, mas o TCU pode apreciar sua regularidade ao analisar seus atos de aposentação."
9.	Por aí se vê que a sobredita decisão judicial foi inequívoca ao estabelecer que a decadência ali reconhecida não interfere na apreciação da aposentadoria pelo TCU, por se tratar de ato complexo não sujeito ao prazo decadencial previsto no art. 54 da Lei 9.784/1999, o que está em absoluta consonância com o entendimento do STF sobre o assunto (e.g. MS 28.604) .
10.	Significa dizer que a decisão judicial não afastou a prerrogativa constitucional do TCU para apreciação do ato ora submetido a exame. Não há, portanto, óbice para que o TCU aprecie as presentes concessões, prerrogativa essa que confere ao TCU o predicado de, ao chancelar a ilegalidade dos atos, exigir do jurisdicionado o exato cumprimento da lei, o que se traduziu, no presente caso, na fixação de prazo para que cessem os pagamentos decorrentes dos atos, por apresentarem irregularidade na averbação de tempo de serviço rural sem o correspondente recolhimento das contribuições previdenciárias devidas.
11.	Não há que se falar, assim, em impossibilidade de correção, por ordem do TCU, dos atos que concederam aposentadoria à recorrente, porquanto isso representaria reduzir o atributo constitucional do exame de atos a atividade meramente cartorial, o que não pode ser admitido e tampouco encontra amparo na decisão judicial em comento. Aliás, convém esclarecer que o TCU aprecia, para fins de registro, os atos de aposentadoria, reforma ou pensão como um todo, o que abarca todos os aspectos que os embasam. Nesse sentido, cumpre enfatizar que o ato de aposentadoria é uno e indivisível, está sujeito a rito próprio da atividade de controle externo e sua análise implica a verificação de todos os elementos que fundamentaram a concessão, o que naturalmente inclui os tempos de serviço averbados.
12.	Nesse contexto, discordo do encaminhamento oferecido pela secretaria especializada, por compreender que não existe impedimento para que o TCU, ao chancelar a ilegalidade da presente concessão, exija a suspensão dos pagamentos indevidos, porquanto decorrentes de atos que contêm irregularidade na averbação de tempo de serviço rural sem o recolhimento das contribuições previdenciárias correspondentes.
13.	Assim, não tendo sido apresentados elementos capazes de infirmar a deliberação vergastada, cumpre ao TCU negar provimento ao presente pleito, mantendo-se inalterado o Acórdão 1536/2018-TCU-Primeira Câmara.
	Ante o exposto, voto por que o Tribunal adote a deliberação que ora submeto à apreciação deste Colegiado.
TCU, Sala das Sessões Ministro Luciano Brandão Alves de Souza, em 20 de agosto de 2019.
Ministro BRUNO DANTAS
Relator